臺灣臺南地方法院民事判決
109年度訴字第1804號
原      告  蕭聖賢  
訴訟代理人  鄭世賢律師
被      告  蕭賢雄  
            蕭乾坤  
            蕭碧林  

            蕭碧潭  

            蕭秋安  
            財政部國有財產署南區分署即被繼承人蕭秋海之遺
            產管理人
法定代理人  黃莉莉  
上  一  人
訴訟代理人  魯美菲  
            莊舒婷  
被      告  蕭秋良  

            陳映慈即陳美玲

            蕭國清  

上  一  人
訴訟代理人  蕭旭男  
被      告  蕭育霖  
            蕭森華即蕭育修


            蕭承智  
            蕭景鐘  
            蕭景朗  
            蕭惠清  
            蕭朱亮  
            蕭仁忠即蕭参考之承受訴訟人


            蕭仁實即蕭参考之承受訴訟人

上列當事人間請求分割共有物事件，經本院於民國110年12月27
日言詞辯論終結，本院判決如下：
    主    　文
兩造共有坐落臺南市○○區○○段000○000地號土地應合併分割，分
割方法如附圖（即臺南市白河地政事務所複丈日期民國110年5月
18日土地複丈成果圖）及附表二所示。
兩造應提供補償及受補償金額如附表三所示。
訴訟費用由兩造按附表一「訴訟費用負擔比例」欄所示比例負擔
。
    事實及理由
壹、程序方面：
一、原共有人蕭秋海死亡後，因無人繼承，業經高雄少家法院10
    9年度司繼字第2533號裁定由財政部國有財產署南區分署（
    下稱國產署)為蕭秋海之遺產管理人（本院訴字卷一第219頁
    ），原告起訴時原以蕭秋海為共同被告，嗣補正以國產署即
    蕭秋海之遺產管理人為本件之共同被告，經核與民事訴訟法
    第255條第1項第5款規定相符，應予准許。
二、原共有人蕭参考於本件訴訟繫屬後死亡，原告對蕭参考之繼
    承人蕭銀玲、蕭銀貴、蕭仁忠、蕭仁實追加起訴，嗣蕭銀玲
    及蕭銀貴已抛棄繼承，而對蕭銀玲及蕭銀貴撤回起訴，聲請
    由蕭仁忠、蕭仁貴承受蕭参考於本件訴訟，經核與民事訴訟
    法第168、175條及第262條第1項前段等規定相合，應予准許
    。
三、除被告蕭賢雄、蕭碧林、國產署即蕭秋海之遺產管理人、蕭
    秋良、蕭承智及蕭朱亮外之其餘被吿均經合法通知，未於最
    後言詞辯論期日到場，核均無民事訴訟法第386條所列各款
    情事，爰依原告之聲請，准由其一造辯論而為判決。　　
貳、實體方面
一、原告主張：坐落臺南市○○區○○段000○000地號土地（下稱系
    爭816土地、系爭824土地，合稱系爭土地）為兩造共有，應
    有部分比例各如附表一所示。系爭土地並無因物之使用目的
    不能分割或契約定有不分割期限之情形，亦無分管協議。兩
    造無法協議決定分割方法，為使兩造日後就系爭土地之經濟
    利用順利，原告爰依民法第823條第1項、第824條第5項規定
    ，請求合併分割。並按附圖即臺南市白河地政事務所（下稱
    白河地政）複丈日期民國110年5月18日土地複丈成果圖及附
    表二所示方案分割系爭土地等語。並聲明：請准予合併分割
    系爭土地，分割方法如原告所提之附圖、附表二所示，並按
    附表三所示金額由兩造互為找補。
二、被告則以：
　㈠被告蕭賢雄、蕭秋良、蕭國清、蕭朱亮：同意原告方案。
　㈡被告國產署即蕭秋海之遺產管理人：蕭秋海可自系爭816地號
    、824地號分得之面積分為10.05及29.90平方公尺，尚難單
    獨建築使用，故主張不分配土地，而依市價補償或變價。
　㈢被告蕭景朗：本件共有人間為親戚關係，其祖先即有約定按
    各共有人土地持分劃分土地，互不找補，而其所分得之土地
    與原持分相當，卻需再支付新臺幣(下同)176,313元之找補
    費用，故請依原物分配即可，無需找補。
　㈣被告蕭碧林、蕭承智：依原物分配即可，無需找補。 
  ㈤其餘被告均未於言詞辯論期日到場，亦未提出書狀為任何聲
    明或陳述。
三、得心證之理由：
  ㈠原告請求合併分割系爭土地為有理由：
　⒈按共有人相同之數不動產，除法令另有規定外，共有人得請
    求合併分割，民法第824條第5項定有明文。其立法理由稱為
    促進土地利用，避免土地細分而設；除法令有不得合併分割
    之限制，如土地使用分區不同，而不得合併分割外，各共有
    人之應有部分是否相同、是否相鄰均非所問（最高法院103
    年度台上字第1195號判決參照）。依此，凡共有人相同之數
    不動產，除法令另有不得合併之限制規定外，不問各不動產
    之地理位置是否相鄰，共有人均得請求合併分割（最高法院
    103年度台上第722號判決參照）。
　⒉系爭土地之面積及兩造之應有部分各如附表一所示，使用分
    區及使用地類別為鄉村區乙種建築用地，且地界相連，其上
    雖現有建物存在，惟非屬建築基地等情，有系爭土地登記謄
    本、臺南市白河地政事務所109年11月10日所測字第1090105
    032號函、臺南市政府工務局109年12月14日南市工管二字第
    1091514071號函、臺南市後壁區公所109年12月15日所建字
    第1090847794號函在卷可查（本院訴字卷第165、291-292、
    301頁），合併分割無違建築管制，自可合併分割。
　⒊系爭土地就國產署管理蕭秋海之應有部分各60分之1，固於94
    年間經債權人即前慶豐商業銀行股份有限公司、國泰世華商
    業銀行股份有限公司聲請假扣押查封登記，有土地登記謄本
    在卷可證（本院訴字卷二第154、160頁），然裁判分割，既
    係法院基於公平原則，決定適當之方法分割共有物，當不發
    生有礙執行效果之問題，且債務人之應有部分，經實施查封
    以後，因裁判分割，其權利即集中於分割後之特定物，此為
    債務人原有權利在型態上之變更，當為查封效力之所及，於
    假扣押無影響，且假扣押執行名義之效力僅及於債務人，而
    不及於其他土地共有人，故系爭土地分割後，債權人所實施
    之假扣押登記應當然轉載於國產署管理蕭秋海分配取得土地
    上，該假扣押限制登記並不影響本件分割共有物之請求，且
    其裁判分割之結果對債權人亦生效力，附此敘明。
　⒋兩造亦均未提出系爭土地定有不分割之特約，而系爭土地經
    查亦無因物之使用目的不能分割之情形，兩造就分割之方法
    不能為一致之協議。從而，原告依上開法條之規定，請求分
    割系爭土地，確屬可採，應予准許。
  ㈡系爭土地合併分割之適宜分割方法：
  ⒈按分割之方法不能協議決定，或於協議決定後因消滅時效完
    成經共有人拒絕履行者，法院得因任何共有人之請求，命為
    下列之分配：一、以原物分配於各共有人。但各共有人均受
    原物之分配顯有困難者，得將原物分配於部分共有人。二、
    原物分配顯有困難時，得變賣共有物，以價金分配於各共有
    人；或以原物之一部分分配於各共有人，他部分變賣，以價
    金分配於各共有人。以原物為分配時，如共有人中有未受分
    配，或不能按其應有部分受分配者，得以金錢補償之。以原
    物為分配時，因共有人之利益或其他必要情形，得就共有物
    之一部分仍維持共有，民法第824條第2項、第3項、第4項分
    別定有明文。又共有物分割方法，法院應斟酌當事人之聲明
    ，共有物之性質，經濟效用及全體共有人之利益等公平決之
    ，不受當事人主張之拘束。裁判分割共有物，法院應斟酌各
    共有人之意願、利害關係、共有物之使用情形、性質、價值
    、經濟效用、分得部分之利用價值及全體共有人之利益，符
    合公平經濟原則，其分割方法始得謂為適當。 
  ⒉系爭土地應合併分割，分割方法如附圖及附表二所示：
　①系爭816土地臨路寬約3至4公尺之既成巷道，系爭824土地一
    面臨路寬15公尺之南80號道路，一面臨路寬約3至4公尺之既
    成巷道空地，系爭土地尚有由蕭景鐘、蕭景朗所有，無門牌
    號之鐵皮屋現由蕭承智居住使用；門牌號碼後壁區長短樹16
    號建物，由蕭景鐘與蕭景朗共有，並居住使用；門牌號碼後
    壁區長短樹17號磚造及鐵皮建物，由原告及蕭乾坤、蕭朱亮
    、蕭育林、蕭森華即蕭育修共有，現由蕭賢雄居住使用；門
    牌號碼後壁區長短樹17號磚造建物，為蕭聖賢所有，並居住
    使用；門牌號碼後壁區長短樹18號磚造及鐵皮建物，為蕭惠
    清所有，並居住使用；門牌號碼後壁區長短樹18號磚造及鐵
    皮建物，為蕭秋海、蕭秋安與蕭秋良共有，現無人居住，有
    本院履勘筆錄在卷可查。  
　②若將系爭土地分配於各共有人單獨所有，顯過度細分零碎，
    無法充分發揮土地之利用價值及經濟效益，即非適當，而原
    告主張系爭土地合併分割成附圖所示，分由附表二所示共有
    人以附表二所示為單獨取得所有或以應有部分比例取得並維
    持共有，此分割方法為原告與被告蕭賢雄、蕭秋良、蕭國清
    、蕭朱亮等所同意，被告蕭景朗、蕭碧林、蕭承智亦為同意
    （惟認無需找補)，應認此分割方法已符合最大多數共有人
    之意願，並兼顧現地建物使用之共有人利益，且可促進土地
    之有效利用，維護土地之經濟效益，應屬適當之分割方法而
    可採。
　⒊本院綜合斟酌兩造使用系爭土地之現況及位置、兩造應有部
    分比例所占之面積與其等各自之意願、系爭土地面臨道路情
    況、各人分得部分尚稱方正完整，並兼顧各共有人分得部分
    之通行便利及斟酌各共有人之意願、分割後之經濟效用及公
    共利益等因素，認原告所主張如附圖及附表二所示分割方案
    ，符合系爭土地分割之整體效益及兼顧共有人全體之利益，
    尚稱公平允適，因此採為本件之分割方法，並依此將系爭土
    地分割為如主文第1項所示。
　⒋被告國產署即蕭秋海之遺產管理人雖主張不分配土地，而依
    市價補償或將應有部分變價等語。惟無其他共有人願多分得
    此部分土地，且依現行規定，亦無法單獨將一部分之土地為
    變價處分，是被告國產署即蕭秋海之遺產管理人主張之分割
    方式，自無法採取。　
  ㈣以原物為分配時，如共有人中有未受分配，或不能按其應有
    部分受分配者，得以金錢補償之，民法第824條第3項定有明
    文。又共有物之原物分割，依民法第825條規定觀之，係各
    共有人就存在於共有物全部之應有部分互相移轉，使各共有
    人取得各自分得部分之單獨所有權。故原物分割而應以金錢
    為補償者，倘分得價值較高及分得價值較低之共有人均為多
    數時，該每一分得價值較高之共有人即應就其補償金額對於
    分得價值較低之共有人全體為補償，並依各該短少部分之比
    例，定其給付金額，方符共有物原物分割為共有物應有部分
    互相移轉之本旨。
　⒈附圖及附表二所示方案，係將系爭土地合併分割，雖已考量
    上開各項因素，然如附表三應受補償人欄所示之被吿陳映慈
    即陳美玲（下稱陳美玲）並未按照原有持份分配到相等之土
    地面積，其餘被告則分配到之土地，依地形、臨路情形、道
    路寬度等因素，價值並非全然相同。經本院委託宏宇不動產
    估價師事務所鑑定結果，該事務所進行一般因素、區域因素
    、個別因素、不動產市場現況及勘估標的最有效使用情況下
    ，並採用比較法及土地開發分析法推估比準地價格，復以比
    準地價格為基礎，考量個別條件差異程度，進行調整、修正
    推估而得各筆土地之價格，據以計算差額找補，製有不動產
    估價報告書（證物外放)可憑，本件分割方案之相互補償金
    額鑑定如前開估價報告書第6頁所示，上開鑑價過程尚屬客
    觀詳實、專業公允，其鑑定亦無何違反技術法規或與經驗法
    則相違背之情事等其他一切情狀，認上開鑑定報告，應堪採
    信。原告引前開估價報告為附圖所示分割方案之各共有人找
    補金額如附表三所示，亦屬可採。 
　⒉被告蕭景朗、蕭碧林、蕭承智等雖主張應為原物分割，而無
    需找補等語。惟分割後被告陳美玲分得部分顯少於應有部分
    之面積，自應找補；又其他共有人雖分割與應有部分相當之
    面積，然系爭土地屬狹長不規則形狀，共有人所分得之部分
    ，條件各異，價值不一，亦應以找補之方式，以達公平合理
    ，是被告蕭景朗、蕭碧林、蕭承智主張不應找補，尚難憑採
    。
四、綜上所述，系爭土地依其使用目的並非不能分割，共有人間
    亦無不能分割之約定，然迄今未能協議分割，且合併分割無
    違反現行規定，又本院審酌系爭土地之現有使用狀況、位置
    、兩造分割之利益及意願等一切情狀，認如附圖及附表二所
    示之分割方案符合土地分割之經濟效用及共有人全體之利益
    ，堪認係適當、公允之分割方法，從而，原告本於共有人之
    資格，起訴請求就系爭土地予以分割，即屬正當，應予准許
    ，本院因而准分割系爭土地如附圖及附表二所示。又因分割
    後部分被告分得之土地價值不及原應有部分，故如附表三所
    示之應提供補償人應各補償如附表三所示之金額予附表三所
    示之應受補償人，爰判決如主文第2項所示。
五、因共有物分割、經界或其他性質上類似之事件涉訟，由敗訴
    當事人負擔訴訟費用顯失公平者，法院得酌量情形，命勝訴
    之當事人負擔其一部，民事訴訟法第80條之1定有明文。查
    系爭土地因兩造無法自行協議分割，依前開說明，本件訴訟
    費用由兩造按如附表一訴訟費用負擔比例欄所示之比例負擔
    ，應較適當，爰判決如主文第3項所示。
六、本件事證已臻明確，兩造所提出其餘攻擊及防禦方法，經核
    與判決結果不生影響，爰不一一論述，附此敘明。
七、據上論結，原告之訴為有理由，判決如主文。
中　　華　　民　　國　　111 　年　　1 　　月　　27　　日
                  民事第三庭  法  官    施介元
以上正本係照原本作成。 
如不服本判決，應於送達後20日內，向本院提出上訴狀並表明上
訴理由（須附繕本）。如委任律師提起上訴者，應一併繳納上訴
審裁判費。
中　　華　　民　　國　　111 　年　　1 　　月　　27　　日
                              書記官    曾怡嘉  

附表一：共有人應有部分比例及訴訟費用負擔比例表
分割土地範圍：臺南市○○區○○段000地號土地(面積602.79平方公尺)               臺南市○○區○○段000地號土地(面積1,793.94平方公尺)   編號 共有人 應有部分即訴訟費用負擔比例 1 蕭聖賢 24分之3 2 蕭賢雄 240分之3 3 蕭乾坤 240分之3 4 蕭碧林 72分之5 5 蕭碧潭 72分之5 6 蕭秋安 60分之1 7 蕭秋海 60分之1 8 蕭秋良 60分之1 9 陳映慈即陳美玲 24分之3 10 蕭國清 60分之3 11 蕭育霖 160分之1 12 蕭森華即蕭育修 160分之1 13 蕭承智 72分之5 14 蕭景鐘 48分之7 15 蕭景朗 48分之7 16 蕭惠清 60分之3 17 蕭朱亮 240分之3 18 蕭仁忠 120分之3 19 蕭仁實 120分之3 
附表二：分割方案
臺南市○○區○○段000地號土地(面積602.79平方公尺)部分   附圖分得位置及面積 分得人 權利範圍 編號庚 (119.84平方公尺) 蕭仁忠 應有部分2分之1  蕭仁實 應有部分2分之1 編號辛 (221.75平方公尺) 陳映慈即陳美玲 單獨取得所有 編號壬 (237.74平方公尺) 蕭承智 應有部分36分之5  蕭景鐘 應有部分24分之7  蕭景朗 應有部分24分之7  蕭碧林 應有部分36分之5  蕭碧潭 應有部分36分之5 編號己 (23.46平方公尺) 蕭秋安 應有部分2分之1  蕭秋良 應有部分2分之1 臺南市○○區○○段000地號土地(面積1,793.94平方公尺)部分   附圖分得位置及面積 分得人 權利範圍 編號甲 (960.63平方公尺) 蕭承智 應有部分36分之5  蕭景鐘 應有部分24分之7  蕭景朗 應有部分24分之7  蕭碧林 應有部分36分之5  蕭碧潭 應有部分36分之5 編號乙 (268.21平方公尺) 蕭國清 應有部分2分之1  蕭賢雄 應有部分8分之1  蕭乾坤 應有部分8分之1  蕭育霖 應有部分16分之1  蕭森華即蕭育修 應有部分16分之1  蕭朱亮 應有部分8分之1 編號丙 (316.6平方公尺) 蕭聖賢 單獨取得所有 編號丁 (152.11平方公尺) 蕭惠清 單獨取得所有 編號戊 (39.95平方公尺) 財政部國有財產署南區分署即蕭秋海之遺產管理人 單獨取得所有 編號己1 (56.44平方公尺) 蕭秋安 應有部分2分之1  蕭秋良 應有部分2分之1 合計：2,396.73平方公尺   
附表三：補償金額表
附表三：附圖及附表二方案共有人間應找補金額(單位：新臺幣 元)        ＼受補償    ＼   人     \ 應   ＼ 補償人 ＼ 蕭秋安 蕭秋良 財政部國有財產署南區分署即蕭秋海之遺產管理人 陳映慈即陳美玲 蕭仁忠 蕭仁實 合計 蕭聖賢 978 978 814 23,215 1,713 1,713 29,411 蕭賢雄 775 775 645 18,393 1,358 1,358 23,304 蕭乾坤 775 775 645 18,393 1,358 1,358 23,304 蕭碧林 2,791 2,791 2,323 66,272 4,891 4,891 83,959 蕭碧潭 2,791 2,791 2,323 66,272 4,891 4,891 83,959 蕭國清 3,100 3,100 2,578 73,573 5,431 5,431 93,213 蕭育霖 387 387 323 9,196 679 679 11,651 蕭森華即蕭育修 387 387 323 9,196 679 679 11,651 蕭承智 2,791 2,790 2,323 66,273 4,891 4,891 83,959 蕭景鐘 5,862 5,862 4,879 139,167 10,271 10,271 176,313 蕭景朗 5,862 5,862 4,879 139,166 10,272 10,272 176,313 蕭惠清 3,702 3,703 3,082 87,909 6,849 6,849 111,374 蕭朱亮 775 775 645 18,394 1,357 1,357 23,304 合計 30,976 30,976 25,782 735,419 54,281 54,281 931,715